【裁判字號】    96,保險上易,11
【裁判日期】    970129
【裁判案由】    給付保險金
【裁判全文】
臺灣高等法院民事判決              96年度保險上易字第11號
上  訴  人  甲○○
訴訟代理人  賴傳智律師
被  上訴人  國泰人壽保險股份有限公司
法定代理人  丁○○
訴訟代理人  吳光陸律師
複  代理人  乙○○
            丙○○
上列當事人間給付保險金事件，上訴人對於中華民國96年3月1日
臺灣桃園地方法院95年度保險字第8號第一審判決提起上訴，經
本院於97年1月15日言詞辯論終結，判決如下：
    主  文
上訴駁回。
第二審訴訟費用由上訴人負擔。
    事實及理由
一、上訴人起訴主張：上訴人於民國（下同）84年12月27日以其
    夫吳德興為被保險人，投保被上訴人公司美滿人生312終身
    壽險，保險金額新臺幣（下同）70萬元，並附加傷害死殘保
    險金額100萬元之系爭保險附約，受益人為上訴人。惟吳德
    興於94年9月27日因跌倒意外死亡，並經臺灣桃園地方法院
    檢察署檢察官相驗後確認死亡原因為跌倒意外，但被上訴人
    竟以無法認定吳德興之死亡為上開保險附約約定之意外傷害
    所致為由，拒絕理賠，爰依系爭保險附約之約定請求被上訴
    人應給付上訴人保險金100萬元，及自起訴狀繕本送達翌日
    起至清償日止，按年息5%計算之利息等情。原審為上訴人全
    部敗訴之判決，上訴人不服提起上訴，並於本院聲明：(一)原
    判決廢棄；(二)被上訴人應給付上訴人100萬元及自原審起訴
    狀繕本送達翌日起至清償日止，按年息5%計算之利息；(三)第
    一、二審訴訟費用由被上訴人負擔。
二、被上訴人則以：系爭保險附約第2條第5項所稱「傷害」，係
    指被保險人於該附約有效保險期間內，因遭遇外來突發的意
    外傷害事故，並以此意外傷害事故為直接且單獨原因，致其
    身體蒙受的傷害；且依第3條約定，須導致被保險人傷害或
    死亡之原因係出於意外，始足當之。是本件上訴人請求被上
    訴人給付上開傷害保險之死亡保險金，自須就吳德興係遭意
    外死亡之事實負舉證之責。上訴人雖主張相驗屍體證明書已
    勾選為「意外」，惟是否為意外，應依保險契約之約定，上
    開勾選不能拘束民事法院之認定，且本件相驗屍體證明書就
    死亡原因先填載「心肺衰竭」，嗣因上訴人找法醫始再加填
    「跌倒」，一方面心肺衰竭並非意外，又法醫並未目擊跌倒
    ，如何可加具？況且，跌倒是否造成心肺衰竭死亡，並無證
    據可證明。另參酌消防局之救護紀錄，吳德興並無明顯外傷
    ，足見縱有跌倒，亦非造成死亡之原因，況吳德興生前即患
    有酒精性胰臟炎、痛風、酒精性肝病變等疾病，是其死亡應
    為疾病所致，並非意外等語，資為抗辯，並於本院聲明：
    (一)上訴駁回；(二)第二審訴訟費用由上訴人負擔。
三、兩造不爭之事實：
    (一)上訴人於84年10月27日向被上訴人投保美滿人生312終身
      壽險70萬元，被保險人除上訴人外尚有其夫吳德興，並附
      加系爭保險附約100萬元。
    (二)吳德興於94年9月27日死亡，由臺灣桃園地方法院檢察署
      檢察官以94年度相字第1638案號相驗，並開立相驗屍體證
      明書。
    (三)被上訴人未予理賠，本件如應理賠，金額為100萬元。
四、兩造爭執要旨：本件兩造爭執要旨厥為被保險人吳德興是否
    因意外傷害事故而死亡？
    按「傷害保險人於被保險人遭受意外傷害及其所致殘廢或死
    亡時，負給付保險金額之責。」、「前項意外傷害，指非由
    疾病引起之外來突發事故所致者。」保險法第131 條第1 、
    2 項分別定有明文。又系爭保險附約第2 條第5 項約定：本
    附約所稱「傷害」，係指被保險人於本附約有效保險期間內
    ，因遭遇外來突發的意外傷害事故，並以此意外傷害事故為
    直接且單獨原因，致其身體蒙受的傷害。故系爭保險附約，
    係就被保險人因外來突發的意外事故，致身體受傷或死亡，
    保險人方負給付保險金之義務。而所謂外來的事故，應係指
    來自自身以外之事故而言。經查：
    (一)吳德興係於94年9月27日上午，於家中突然倒地不起，經
      其子吳金文於上午11時18分緊急通知桃園縣政府消防局，
      該局救護車於上午11時23分到達現場，並送至陽明醫院急
      救，依桃園縣政府消防局救護紀錄表所載，吳德興身體狀
      況「無明顯外傷」，有該救護紀錄可憑（見原審卷第46頁
      ）。
    (二)依陽明醫院當日急診病歷內容摘要顯示：吳德興當時「身
      體物理檢查並無外傷（剛造成者）」，病症原因則勾選「
      疾病」（見原審卷第85頁）。再依陽明醫院函覆台灣桃園
      地方法院檢察署之意見表示：病人（即吳德興）右小腿有
      瘀傷（此傷並非立即造成），經向家屬詢問得知病人在前
      一天曾經跌倒；無任何頭皮下血腫或頭部外傷跡象；當時
      腹部下壓仍算柔軟，較不懷疑是腹部內出血等情，有該醫
      院94年12月28日（94）陽字第94104號函附卷可稽（見原
      審卷第83頁）。
    (三)國立台灣大學醫學院附設醫院鑑定意見：根據陽明醫院之
      急診報告及相關病史，無法證明吳德興先生之死亡與意外
      事故有關。其中包括：1.無明顯致死之外傷病史。2.救護
      車紀錄：無明顯外傷。3.陽明醫院紀錄：病人送達本院急
      診時，已無血壓脈博呼吸，身體、物理檢查並無外傷（見
      原審卷第97頁）。
    (四)法醫研究所鑑定結果：『一、依死者吳德興（……）生前
      病歷資料顯示有慢性酗酒習性致有酒精性肝硬化、酒精性
      胃炎，胰臟炎，且由天晟醫院顯示長期、多次就診紀錄應
      已達慢性酒精中毒並併發肝硬化、胰臟炎、胃炎、痛風等
      病症。二、檢送壢新醫院94年3月10日診斷為急性酒精中
      毒、頭部有頭皮外傷及其他醫院病歷資料，支持死者於94
      年9月17日之前似有多次跌倒之經過，仍有「當時是屁股
      著地」等語，但家人均未送醫，於94年9月27日送醫，抵
      醫院時為94年9月27日11時35分，並發現病人顳顎關節僵
      硬，研判死亡時間應逾2小時，頭部無外傷跡象等，殘留
      火化後之頭顱骨無法辨識顱骨外傷或骨折之積極證據等，
      綜合研判吳員雖有跌倒之事實，似有「近日常有走路跌倒
      」之情事，且均較為在居家環境、無外在環境或影響活動
      環境下昏倒（以屁股著地）且無外傷證據，研判較似為慢
      性酒精中毒之併發症、肝衰竭之結果，最後疑為肝硬化、
      肝衰竭死亡。由現有檢送之證據、病歷資料中似較不支持
      有明顯跌倒致死之導因或意外之外因可列為死因鏈之過程
      。』（見本院卷第75、76頁），是縱鑑定之頭顱骨為死者
      吳德興，且有跌倒，亦與死亡無相當因果關係。其死亡為
      酒精中毒併發症，肝衰竭等疾病所致，堪信為真實。
    (五)至於台灣桃園地方法院檢察署檢察官所開具之相驗屍體證
      明書，固有記載吳德興之死亡原因為：「直接引起死亡之
      原因：甲、心肺衰竭；先行原因（若有引起上述死因之疾
      病或傷害）：乙、跌倒」，有該證明書在卷可按（見原審
      卷第44頁）。惟上開「跌倒」之事實，係吳德興家屬事後
      向被上訴人要求保險理賠遭拒後，才要求桃園地檢署檢驗
      員李漢宗加註一節，為上訴人所自認，該檢驗員既未目擊
      吳德興跌倒之情，則上開加註是否有據，已有疑義。況且
      縱依上開加註內容，仍無法據此推知吳德興係因跌倒後導
      致心肺衰竭。參諸上訴人自認吳德興死亡前1日即有跌倒
      ，死亡當天早上更連續跌倒3次等情（見原審卷第116頁）
      ，以及陽明醫院當日急診病歷記載：吳德興家屬告知，病
      人「近日常有走路跌倒情形，偶而有喝酒情形，昨日亦有
      跌倒的情形，未就醫」等情（見上開相驗卷第59頁），加
      以吳德興生前確患有酒精性胰臟炎、痛風、酒精性肝病變
      等疾病，亦有壢新醫院、天晟醫院病歷內容摘要在可佐（
      見上開相驗卷第43頁至第47頁）。益見被上訴人所辯：吳
      德興之跌倒應係出於上開疾病所致，並非來自自身以外之
      事故一節，應有所據。
    (六)又本件相驗屍體之檢驗員李漢宗到庭稱：「當時相驗是判
      斷是否有他殺之嫌，一般的程序相驗後沒有他殺之嫌沒有
      外傷會寫心肺衰竭，一般的檢察官會勾選病死，但這個檢
      察官認定是跌倒造成的意外，所以他死亡方式檢察官勾選
      意外」；「這個案件很清楚，跌倒只是是依據相驗當時的
      情形，一般的檢察官是勾選病死、自然死，但這個檢察官
      要勾選跌倒，檢察官認定因這個跌倒是造成他意外的原因
      ，他並沒有重大外傷」；「我不知道保險公司如何的認定
      ，一般正常是不屬意外死亡，但除非解剖、排除疾病死因
      有疾病造成才算意外，吳德興是否屬意外死亡則一定要解
      部才知道」；「（法官問：意外是檢察官指示勾的）是的
      ，檢察官指示勾的」；「時間太久已忘記在那裡相驗，當
      時沒有看到吳德興跌倒，調查權是檢察官那邊」等語，顯
      然相驗屍體之檢驗員李漢宗亦認為無證據證明吳德興為意
      外死亡。
五、綜上所述，本件上訴人並未證明被保險人吳德興係意外傷害
    事故而死亡之事實，而被上訴人抗辯被保險人吳德興之死亡
    係因其自身身體上之疾病發作，導致心肺衰竭，倒地死亡，
    核與系爭保險附約所約定傷害係指遭遇疾病以外之外來，突
    發意外事故所致不符，其抗辯為可採。從而，上訴人依保險
    契約附約之約定請求被上訴人給付100萬元本息，尚乏依據
    ，不應准許，原審判決上訴人敗訴，核無不合，應予維持，
    上訴論旨，仍執陳詞，指摘原判決不當，聲明廢棄改判為無
    理由，應予駁回上訴。
六、據上論結，本件上訴為無理由，依民事訴訟法第449條第1項
    、第78條，判決如主文。
中    華    民    國    97    年    1     月    29    日
                  民事第十五庭
                      審判長法  官  林恩山
                            法  官  陳雅玲
                            法  官  郭松濤
正本係照原本作成。
不得上訴。
中    華    民    國    97    年    1     月     29   日
                            書記官  方素珍


司法院資訊處製作；財團法人民間司法改革基金會備份。
